---
title: "Datos"
author: "Scarlett Escudero"
date: "1/18/2022 - 1/19/2022"
output: html_document
---

#5.1. Tipos de datos

*Numeric: Números decimales                
*Integer: Números enteros                  
*Character: Cadenas de texto                
*Complex: Números complejos                
*Logical: Verdadero (TRUE) o falso (FALSE) 

El tipo o clase de datos lo puedes averiguar con la función `class()`

Nota: Es importante considerar que en R se consideran las variables ordinales y nominales como *factores*, aunque a veces al cargar los datos no los identifica inmediatamente como factores. Así que, tú como analista, debes decirle a R que son factores.

```{r}
a <- 56.5
class(a)
texto <- "Esto es un texto"
class(texto)
c <- 5<6
class(c)

a <- as.integer(a)

class(nombres)
as.factor(nombres)
nombres_factor <- as.factor(nombres)

sex <- c(1,2,1,2,2,2,1,1,2)
class(sex)
sex_factor <- as.factor(sex)
class(sex_factor)

```


##5.1.1. Estructuras de Datos

Las estructuras de datos se pueden clasificar por sus dimensiones (1, 2 o n) y si contienen el mismo tipo de dato (homogéneo) o bien diferente tipos de datos (heterogéneo). 

Las estructuras de datos en R más cómunes son:

Dimensiones | Homogéneo | Heterogéneo 
----------- | --------- | -----------  
1           | vector    | lista
2           | matriz    | data frame 
n           | array     |

###Vector

```{r}
x <- c(1, 2, 3, 3, 4, 5, 16, 17, 18, 19, 20)
numeros <- c(1,2,3,4,5,6,7,8,9,10,11,12,13,14) 
numeros <- c(1:100)
#ejem_vector <- vector(mode = "numeric", length=100)
x <- as.vector(x)
is.vector(numeros)
class(x)
y <- rnorm(100)

vector_strings <- c("Esto", "también", "es", "un", "vector",1,2) #Aquí vemos cómo los vectores sólo aceptan un tipo de dato
class(vector_strings)
is.vector(vector_strings) #Para saber si una estructura de datos es un vector 
```
### Listas

```{r}
lista1 <- list(1,2,3,1,1,"placas","matricula",F,T)
lista2 <- list(id= c(123, 145) , c("placas", "matricula", "marca", "color"),  c(FALSE, FALSE, TRUE))
```

### Matriz 
Conjunto de datos de la misma clase (homogéneo), pero estructurado en dos dimensiones 
1. las filas son las horizontales 
2. las columnas, las verticales

```{r}
matriz1 <- matrix(c('x','y','z','o','b','c'),
                   nrow = 2,
                   ncol = 3,
                   byrow = F); matriz1

matriz_2 <- matrix(1:20, 4, 5); matriz_2

```

También se pueden unir en columnas o renglones/filas varios vectores usando`cbind()` o `rbind()`, respectivamente.

```{r}
vector_1 <- c(1:10)
vector_2 <- c(11:20)
tabla1 <- cbind(vector_2, vector_1)
tabla2 <- rbind(vector_2, vector_1)
```

### Dataframe
Es una estructura de datos de dos dimensiones (filas y columnas). En las filas se asignan las observaciones y en la columnas, las variables o factores. Cada columna o variable puede contener diferente clase de datos respecto a otras variables. Todas las variables deben tener la misma longitud. 

```{r}
iris #Es un dataframe que está ya precargado en R
class(iris)
str(iris)
View(iris)
head(iris)
tail(iris)

unique(iris$Species)
table(iris$Species)


```

##5.2. Importación de datos
En R se pueden importar bases de datos que previamente llenamos en Excel, SPSS, STATA, SAS, etc. como dataframes. The two most commonly used R-friendly formats are tab-delimited text (.txt in Excel and .dat in SPSS) and comma-separated values (.csv).

1. Para leer archivos que terminan en .csv: read.csv("my_file.csv")
2. Para leer archivos que terminan en .xlsx: install.packages("readxl") para usar read_excel("my_file.xlsx")
3. Para leer archivos que terminan en .sav: install.packages("foreign") para usar read.spss("file.sav")

```{r}
datos_DMH <- read.csv("Department_of_Mental_Health.csv")
datos <- read.csv("C:/Users/Lenovo/Documents/CursoInterRparaTodxs/Department_of_Mental_Health.csv")

head(datos_DMH)
str(datos_DMH)
```

DMH datos: https://data.world/losangeles/los-angeles-mental-health-dir 

The R Datasets package: https://stat.ethz.ch/R-manual/R-devel/library/datasets/html/00Index.html 

Datasets de datos psicológicos: https://openpsychometrics.org/_rawdata/

##5.3. Manipulación y limpieza de datos
Para acceder a los datos de las columnas se utiliza el símbolo **$** después del nombre del dataframe.
```{r}
names(iris) #para conocer los nombres de las columnas = variables del dataframe

iris[,] 
iris
iris[1,]

iris[1:3,]

iris[c(1,3), c(1,3)]

iris[1,2:3]

iris[1:2, 2:3]

iris[,1]

iris[,c(1,3)]

iris[2,5] # Acceder a un dato en específico

iris <- iris[,-3] #(aquí se eliminó la tercera columna)

df <- iris[,-c(1,4)]; iris #

```


### Dplyr 

Una importante contribución del paquete dplyr es que proporciona una "gramática" (particularmente verbos) para la manipulación y operaciones con data frames. 

Las funciones de dplyr funcionan con datos ordenados en los que cada variable es una columna y cada caso es una fila. A continuación trabajaremos con algunas de sus funciones principales y cómo se podría hacer en R base.
```{r}
#install.packages("dplyr")
#install.packages("tidyverse")
library(dplyr)
library(tidyverse)
```

#### Select

Con la función `select()` podemos seleccionar columnas de un dataframe: 

```{r}
iris2 <- iris[3:4]
iris_recortado <- select(iris, Petal.Length, Petal.Width)
```

#### Filter

La función `filter()` nos permite filtrar filas según una condición: 

```{r}
iris_filtrado1 <- iris[iris[1]>5.0,]
iris_filtrado2 <- filter(iris, Petal.Length > 2.0)

iris[iris$Species=="virginica",]
iris_filtrado3 <- filter(iris, Species=="virginica")

```


#### Arrange

La función `arrange()` se utiliza para ordenar las filas de un dataframe de acuerdo a una o varias columnas/variables. 

```{r}
iris_ordenada1 <- iris[order(iris$Petal.Length),]
iris_ordenada2 <- arrange(iris, Petal.Length)
iris4 <- arrange(iris, Species)
```

#### Rename

La función `rename()` renombra variables.

```{r}
iris_renombrada_1 <- rename(iris, 
                            Petalo_longitud = Petal.Length,
                            Petalo_ancho = Petal.Width, 
                            Especie = Species)

```

#### Recode

La función `recode()` recodifica los valores.

```{r}
iris$Species <- recode(iris$Species, 1 = "1")
iris$Species <- recode(iris$Species, versicolor = "VERSICOLOR")
iris$Species <- recode(iris$Species, virginica = "VIRGINICA")
```


#### Mutate

La función `mutate()` crea nuevas variables que se calculan a partir de variables existentes.

```{r}
Area_petalo <- iris$Petal.Length * iris$Petal.Width
iris_mutate <- cbind(iris, Area_petalo)
head(iris_mutate)

iris_mutate_2 <- mutate(iris, Area = Petal.Length * Petal.Width)
head(iris_mutate_2)
```


#### Summarise

La función `summarise()` funciona de forma análoga a la función mutate, excepto que en lugar de añadir nuevas columnas crea un nuevo data frame.

```{r, results='hide'}
iris_resumida <- summarise(iris, 
                           media_longitud = mean(Petal.Length),
                           media_ancho = mean(Petal.Width))
iris_resumida2 <- summarise(iris, 
                            area_petalo = Petal.Length * Petal.Width,
                            area_sepalo = Sepal.Length * Sepal.Width)
```

#### Group by 

La función`group_by()` agrupa un conjunto de filas de acuerdo con los valores de una o más columnas o expresiones.

```{r}
iris_agrupada <- group_by(iris, Species) #Se usa sólo cuando quieres realizar operaciones por grupos
```


#### Pipe
Los pipes son una herramienta poderosa para expresar claramente una secuencia de múltiples operaciones. El operador pipeline %>% es útil para concatenar múltiples operaciones dplyr e ir filtrando lo que deseemos. 

```{r}
iris_agrupada <- iris %>% group_by(Species) %>% 
                  summarise(mean_Sepal_Length = mean(Sepal.Length), mean_Sepal_width = mean(Sepal.Width)); iris_agrupada

iris %>% 
  filter(Petal.Length>2.0 & Petal.Width>0.5) %>%
  select(Petal.Length, Petal.Width, Species) %>%
  mutate(Area = Petal.Length * Petal.Width)


#Noten que una vez explicitando iris (el dataset) al principio ya no es necesario volver a escribir iris en cada una de las funciones, R ya sabe que te estás refiriendo a las variables de iris.
```

*Nota: Existen más funciones de dplyr pero estas son las más comunes*
*Mencionar las cheatsheets*

### Ejercicio 1
```{r}
datos_mate <- read.csv("CalifMate.csv", encoding="UTF-8") #El argumento de encoding sirve para que se conserven los acentos y la ñ
head(datos_mate)
class(datos_mate)
str(datos_mate)

datos_mate <- datos_mate[,-1]
datos_mate$Sexo<- as.factor(datos_mate$Sexo)
datos_mate$Sexo <- recode(datos_mate$Sexo, M = "Mujer")
datos_mate$Sexo <- recode(datos_mate$Sexo, H = "Hombre")

datos_mate %>% 
  group_by(Sexo) %>% 
  summarise(Media_Calif=(mean(CalificaciónMat))) 

datos_mate %>% 
  group_by(Sexo) %>% 
  summarise(Media_CI=(mean(CI))) 
```




#### Ejercicio 2
```{r}
datos_DMH <- read.csv("Department_of_Mental_Health.csv")
head(datos_DMH)
```
1. Revisa la base con funciones específicas.
2. De los datos DMH quita las columnas de Zip.code, Service.Area, Phone.number y Location.1 y guarda la base nueva. 
3. Convierte en factor las variables de Age.Group.Served, Language.Cultures y Provider.Classification (pista: as.factor())
4. Cambia el nombre de los factores de las variables del paso anterior, puedes usar la codificación que gustes  (por ejemplo, cambiar "English" por "1" y "Spanish" como "2")
5. Cambia los nombres de las columnas del paso 3 y renómbralos como gustes.
6. Agrupa los factores de filas de Language.Cultures
7. Utiliza mínimo 3 pipes para responder lo que tú quieras

